臺灣臺中地方法院刑事判決　　　　　　100年度簡上字第130號
上　訴　人
即　被　告　鍾美雲
上列上訴人即被告因詐欺案件，不服臺灣臺中地方法院豐原簡易
庭一百年度豐簡字第九一號中華民國一百年二月二十一日第一審
簡易判決（聲請案號：臺灣臺中地方法院檢察署一百年度偵字第
一○六一號），提起上訴，本院判決如下：
    主    文
上訴駁回。
      犯罪事實
一、鍾美雲明知金融帳戶之存摺、提款卡、密碼係供申請人使用
    之重要理財工具，關係個人財產、信用之表徵，並可預見一
    般人取得他人金融帳戶使用常與財產犯罪密切相關，且取得
    他人提款卡之目的在於掩飾犯罪所得之財物或財產上利益不
    易遭人追查，又對於提供帳戶雖無引發他人萌生犯罪之確信
    ，但仍以縱若有人持以犯罪，亦無違反其本意之幫助犯意，
    於民國九十八年十二月二十九日至九十九年八月三日間某日
    ，在不詳地點，將其借用不知情嫂嫂鍾吳蘭英所有之上海商
    業儲蓄銀行豐原分行帳戶（帳號：00000000000
    000000八號）之存摺、提款卡、密碼，提供予不詳之
    成年人，以此方式幫助他人犯罪。未幾，上開帳戶之存摺、
    提款卡、密碼便由某詐欺集團使用，而渠等基於意圖為自己
    不法所有之犯意聯絡，分別為下列行為：
  (一)該詐欺集團成員先在報紙上虛偽刊登販賣「六合彩」賭博明
    牌之廣告，適周天仁於九十九年八月十七日見此廣告而陷於
    錯誤，依廣告上電話與該詐欺集團成員聯絡，表示欲買六合
    彩明牌，並依該詐欺集團成員指示，於同日到臺南縣新營市
    （改制後為臺南市新營區）土地銀行臨櫃匯款新臺幣（下同
    ）六千元至鍾吳蘭英所有之前開上海商業儲蓄銀行豐原分行
    帳戶。
  (二)該詐欺集團成員於九十九年八月二十日上午九時許，假冒葉
    秋南多年未見友人「勇哥」名義撥打電話予葉秋南，並佯稱
    其母親開刀急需十一萬元云云，致葉秋南陷於錯誤，依其指
    示，於同日上午十時許，到臺北市北投區○○○路○段玉山
    商業銀行匯款十一萬元至鍾吳蘭英所有之前開上海商業儲蓄
    銀行豐原分行帳戶。嗣於九十九年八月二十日下午二時許，
    上海商業儲蓄銀行來電告知葉秋南上開帳戶進出匯款異常，
    葉秋南始知受騙，而報警處理，經警依上開帳戶資料循線查
    知上情。
二、案經臺中市政府警察局（改制前為臺中縣警察局）東勢分局
    報請臺灣臺中地方法院檢察署檢察官偵查後聲請簡易判決處
    刑。
    理    由
一、程序方面：
  (一)按被告以外之人於審判外之陳述，雖不符刑事訴訟法第一百
    五十九條之一至之四之規定，而經當事人於審判程序同意作
    為證據，法院審酌該言詞陳述或書面陳述作成時之情況，認
    為適當者，亦得為證據；當事人、代理人或辯護人於法院調
    查證據時，知有同法第一百五十九條第一項不得為證據之情
    形，而未於言詞辯論終結前聲明異議者，視為有前項之同意
    ，刑事訴訟法第一百五十九條之五定有明文。查被告鍾美雲
    於本院行準備程序時同意將被害人周天仁、葉秋南及其嫂嫂
    鍾吳蘭英於警詢時之陳述做為證據（參見本院卷第十八頁）
    ，且本院審酌該警詢筆錄作成時之情況，亦認為適當，則依
    刑事訴訟法第一百五十九條之五第一項之規定，為傳聞法則
    之例外，有證據能力，本院自得引為判決參考之依據，合先
    敘明。
  (二)按除顯有不可信之情況外，從事業務之人於業務上或通常業
    務過程所須製作之紀錄文書、證明文書，亦得為證據，刑事
    訴訟法第一百五十九條之四第二款定有明文。查上開帳戶之
    開戶資料（參見警卷第十四頁）、上海商業儲蓄銀行豐原分
    行一百年四月二十日上豐原字第一○○○○○○○五七號函
    及所附往來交易明細（參見本院卷第二○至二三頁），均係
    從事業務之人於業務上所製作之紀錄文書或證明文書，與其
    責任、信譽攸關，若有錯誤、虛偽，該從事業務之人可能因
    此擔負刑事及行政責任，且該等文書經常處於可能受公開檢
    查之狀態，其正確性及真實之保障極高，故並無顯有不可信
    之情況，依上開規定，自得為證據，併予敘明。
二、訊據被告固不否認上開銀行帳戶為其向其兄鍾添枝借用其嫂
    鍾吳蘭英的身分證及印章，由其親自到銀行開戶，並由其親
    自保管等情不諱，惟矢口否認有何幫助詐欺犯行，辯稱：上
    開帳戶存摺、提款卡、密碼遺失云云。惟查：
  (一)被害人周天仁、葉秋南受詐欺集團成員詐騙，以致陷於錯誤
    ，而於前揭時、地，匯款至上開帳戶等情，業據被害人周天
    仁、葉秋南於警詢中指述綦詳，並為被告所不爭執，且有上
    開帳戶之開戶資料（參見警卷第十四頁）、上海商業儲蓄銀
    行豐原分行一百年四月二十日上豐原字第一○○○○○○○
    五七號函及所附往來交易明細（參見本院卷第二○至二三頁
    ）、臺灣土地銀行匯款申請書影本一紙（周天仁）、玉山銀
    行匯款回條影本一紙（葉秋南）在卷可憑，足見上開帳戶確
    為該詐欺集團用來掩飾詐欺犯罪之出入帳戶。
  (二)被告於偵查中辯稱：上開帳戶是伊向伊兄鍾添枝借用鍾吳蘭
    英的身分證及印章，由伊親自到銀行開戶，上開帳戶存摺、
    提款卡不見了，伊八十九年七月沒有做生意後，存款簿與提
    款卡及印章放在一起，密碼伊也都放在存摺裏，因為搬家搬
    了好幾次，伊也不知道這些東西丟了，另外還有一次伊在菜
    市場，皮包放在機車置物箱內，置物箱有被撬開，整個皮包
    及裏面資料都不見了，伊當時有到育英派出所報備，警察叫
    伊到土地銀行旁邊的派出所報備，那邊的警察告訴伊去補辦
    證件即可云云（參見偵查卷第二四、二五頁），然其於本院
    審理時辯稱：伊是到偵查中檢察官問的時候，才知道那一家
    銀行的帳戶出了問題，才知道上開帳戶不見了，鍾吳蘭英在
    警察局問完之後，鍾吳蘭英回去之後跟伊說是身分證開戶的
    問題，並沒有說那一家銀行，伊沒有去找伊的存簿有那些丟
    掉了云云（參見本院卷第三一頁背面），惟依被告所述，其
    於偵查中檢察官訊問時才知道是上海儲蓄商業銀行之上開帳
    戶出問題，且被告又自承鍾吳蘭英事先僅稱係身分證開戶的
    問題，並未告知被告係上海儲蓄商業銀行之上開帳戶遭人做
    詐欺出入帳戶使用，其又未於偵查前去找其存簿有那些遺失
    ，是被告其既未曾確認那些帳戶存摺、提款卡丟失，則其於
    偵查時理應無法確認上開帳戶之存摺、提款卡是否仍在其保
    管中，然其於檢察官訊問「該帳號00000000000
    000000八號帳戶的存摺及金融卡目前在何處」時，竟
    在未回家確認情況下，直接答稱「不見了」（參見偵查卷第
    二四頁），足見被告抗辯上開帳戶存摺、提款卡、密碼遺失
    云云，係事先已設計好之遁詞，要無可採。
  (三)被告於偵查中雖自承：上開帳戶之存摺、提款卡自開戶以後
    ，都由伊保管（參見偵查卷第二五頁），然其於本院審理時
    辯稱：提款卡與存摺放在一起，密碼寫在存摺內，因為伊怕
    忘記云云（參見本院卷第三二頁），又辯稱：伊以前做生意
    ，上開帳戶放在辦公桌的抽屜內，後來搬家，不知道有沒有
    放在機車內，還是在辦公桌的抽屜內，伊總共有十至十五本
    存摺，這些存摺有些放在包包內，有些放在房間內云云（同
    上頁）。被告抗辯其將所有存摺均隨意擺放，不知擺放位罝
    ，又把存摺、提款卡及密碼放在一起，均與常人將存摺、提
    款卡、密碼謹慎保管、分開擺放之習慣不符，被告此部分所
    辯，顯係為其告知詐欺集團上開帳戶密碼乙節加以解套，自
    無足採。
  (四)被告於本院審理時自承：伊記得伊有把上開帳戶剩下的錢都
    領出來等語（參見本院卷第三一頁），而依上海商業儲蓄銀
    行豐原分行一百年四月二十日上豐原字第一○○○○○○○
    五七號函附之往來交易明細交易明細，上開帳戶於九十八年
    十二月二十九日確有遭人將存款七百七十四元提領七百五十
    元後，存款餘額僅剩二十四元。被告之後雖辯稱：九十八年
    十二月二十九日領出來的七百五十元是不是伊領出來的伊已
    經不記得了，九十九年八月三日以後的交易資料，那些人名
    伊都不認識，伊也不知道這些交易云云（同上頁），惟被告
    既自承有將上開帳戶內剩下之存款都領出，足見被告確有於
    九十八年十二月二十九日將剩餘之七百七十四元提領七百五
    十元，使上開帳戶餘額僅存二十四元。而上開帳戶自被告將
    餘額提領至二十四元後，於九十九年八月三日起，即開始有
    不正常之匯入、匯出款項動作，實與實務上出賣或提供帳戶
    之人會先將帳戶內存款提領一空後，再將帳戶交予詐欺集團
    使用之慣例相符；又被告如未有將上開帳戶交予他人之意，
    何需特意去提領七百五十元，而將帳戶內餘額提領至剩下二
    十四元？且依被告所辯一直將上開帳戶之存摺隨意擺放，不
    知上開帳戶存摺放在何處，被告怎會突然想到上開帳戶還有
    七百七十四元餘額未領，也突然知道上開帳戶存摺放在何處
    而加以提領？足徵被告前揭所辯均不實在，被告顯係在提領
    上開帳戶餘額後，即將上開帳戶交予他人供不法使用。再者
    ，從事犯罪之人並不會以遺失、遭竊或詐騙得來之帳戶來做
    為犯罪所得之出入帳戶，因一旦原帳戶所有人至金融機構辦
    理掛失止付，從事犯罪之人將無法提領犯罪所得金額，豈非
    白忙一場，且從事犯罪之人若未得原帳戶所有人同意而加以
    使用，則犯罪所得金額亦有可能被原帳戶所有人提領一空，
    益徵被告辯稱上開帳戶之存摺、提款卡、密碼遺失云云，要
    難採信，被告應係將上開帳戶交予詐欺集團，並達成供詐欺
    集團使用之合意。
  (五)被告又辯稱：上開帳戶從八十九年伊支票被拒往之後，就沒
    繼續使用，應該會成為靜止戶，如果成為靜止戶，想要繼續
    使用，應該要開戶者重新到銀行確認，為何銀行有確認這些
    資料，就重新讓該帳戶啟用云云。然本院依職權函詢上海商
    業儲蓄銀行上開帳戶是否為靜止戶，該銀行回覆稱上開帳戶
    非靜止戶等語，此有上海商業儲蓄銀行豐原分行一百年四月
    二十日上豐原字第一○○○○○○○五七號函在卷可憑，是
    被告前揭所辯，亦無解於其犯行。
  (六)按刑法上之故意，可分為直接故意與不確定故意（間接故意
    ），所謂「不確定故意」，係指行為人對於構成犯罪之事實
    ，預見其發生而其發生並不違背其本意者，刑法第十三條第
    二項定有明文；且衡諸常情，一般國人向金融機構開設帳戶
    ，並無任何法令限制，若係正當用途，大可光明正大，自行
    申請供己使用，何必要他人提供？再者，帳戶之用途係用來
    存提款項，而存摺、提款卡、密碼等均係個人重要之物件，
    並具有一定金融交易目的及識別意義，一旦有人收集他人帳
    戶及上開物品供做不明使用，依一般認知，必是隱身幕後之
    使用人欲利用人頭帳戶掩飾犯行免於遭人追查，自極易於令
    人有與不法犯罪之目的相關之合理懷疑。被告為具一般社會
    智識經驗之成年人，對於上情必有認識，自應知不詳成年人
    等利用上開帳戶作犯罪之用，是其對於他人利用上開帳戶之
    存摺、提款卡、密碼作為犯詐欺罪之出入帳戶等情，能預見
    其發生且其發生不違背其本意，其有幫助該不詳人等利用上
    開帳戶之存摺、提款卡、密碼犯詐欺罪之不確定故意，允無
    疑義。
  (七)綜上，本案事證明確，被告犯行洵堪認定，應依法論科。
三、被告基於幫助詐欺之不確定故意，提供上開銀行帳戶存摺、
    提款卡、密碼予詐欺集團成員使用，作為詐欺所用之出入帳
    戶，幫助詐欺集團成員取得詐欺被害人款項之行為，核其所
    為，係犯刑法第三十條第一項、第三百三十九條第一項詐欺
    取財罪之幫助犯。前揭詐欺集團成員就詐欺取財犯行，有犯
    意聯絡及行為分擔，為共同正犯，惟幫助犯係從犯，從屬正
    犯而成立，刑法上既無「共同幫助」之情，當亦無「幫助共
    同」之可言（司法院廳刑一字第一一○四號函亦同此見解
    ），是本案被告幫助他人犯共同詐欺取財罪，為從犯，爰依
    刑法第三十條第二項規定減輕其刑。另被告以一幫助行為，
    同時侵害多數被害人之財產法益，並觸犯數幫助詐欺取財罪
    名，為同種想像競合犯，應依刑法第五十五條規定，從一罪
    處斷。原審適用刑事訴訟法第四百四十九條第一項前段、第
    四百五十四條第二項，刑法第三十條第一項前段、第二項、
    第三百三十九條第一項、第四十一條第一項前段、第五十五
    條、刑法施行法第一條之一，量處被告有期刑二月，並諭知
    易科罰金之折算標準，認事用法並無不當，量刑亦屬妥適，
    被告上訴意旨辯稱上開帳戶之存摺、提款卡、密碼遺失云云
    ，並不足採，已如前述，是本件上訴即無理由，應予駁回。
據上論斷，應依刑事訴訟法第四百五十五條之一第一項、第三項
、第三百六十四條、第三百六十八條，判決如主文。
中    華    民    國   100    年    6     月    8     日
                  刑事第十四庭  審判長法  官  林美玲
                                      法  官  許月馨
                                      法  官  黃裕仁
上正本證明與原本無異。
本件不得上訴。
                                      書記官  何惠文
中    華    民    國   100    年    6     月    8     日
附錄本案論罪科刑法條全文
刑法第三百三十九條第一項
意圖為自己或第三人不法之所有，以詐術使人將本人或第三人之
物交付者，處五年以下有期徒刑、拘役或科或併科一千元以下罰
金。